---
title: "R Notebook"
output: html_notebook
---

## 1. Eksik Veri

### 1.0  Veri Seri 

````{r}
df <- data.frame(
  V1 = c(1,3,6,NA,7,1,NA,9,15),
  V2 = c(7,NA,5,9,12,NA,NA,2,3),
  V3 = c(NA,12,5,6,3,7,2,NA,31)
)
df

````

### 1.1 Silme ve Doldurma

````{r}
na.omit(df) # Bir dataframe içerisindeki bütün eksik gözlemleri siler. eksk gözlem olan satırı direkt siler.

df$V1[is.na(df$V1)] <- mean(df$V1, na.rm = TRUE)
df

#değişken sayısı çok olursa 

sapply(df, function(x) ifelse(is.na(x), mean(x, na.rm= TRUE), x))

````

### 1.2 Eksik veriyi Değerlendirme 

````{r}

df <- data.frame(
  V1 = c(1,3,6,NA,7,1,NA,9,15),
  V2 = c(7,NA,5,9,12,NA,NA,2,3),
  V3 = c(NA,12,5,6,3,7,2,NA,31)
)

is.na(df)

sum(is.na(df))

colSums(is.na(df))

rowSums(is.na(df))

which(is.na(df))

````

### 1.3 Eksik ya da Tam Gözlemlere Erişme 

````{r}

df <- data.frame(
  V1 = c(1,3,6,NA,7,1,NA,9,15),
  V2 = c(7,NA,5,9,12,NA,NA,2,3),
  V3 = c(NA,12,5,6,3,7,2,NA,31)
)

complete.cases(df)

df[complete.cases(df),] 

df[!complete.cases(df),] 

df[!complete.cases(df),]$V1



````

### 1.4 Eksik Verinin Görselleştirilmesi 1

````{r}
library(ISLR)

df <- Hitters

str(df)

colSums(is.na(df)) # görüldüğü üzere salaryde 59 tane eksik değer var

df[sample(1:nrow(df), 7), 'Hits'] <- NA
df[sample(1:nrow(df), 9), 'Runs'] <- NA
df[sample(1:nrow(df), 5), 'RBI'] <- NA

colSums(is.na(df))

df[!complete.cases(df),]

library(mice)

md.pattern(df[, c("CAtBat","Years","Walks","Salary", "Hits" ,"Runs", "RBI") ])  

# Grafiğin Yorumlanması: kesişme nedir, tekil olarak bir değişken ne kadar eksikliği sebep olur, bir değişken olası tüm değişken kombinasyonları ile bir araya gelerek ne kadar eksikliğe sebep olur...

````

### 1.5 Eksik Verinin Görselleştirilmesi 2

````{r}
library(VIM)  

df <- Hitters
df[sample(1:nrow(df), 7), 'Hits'] <- NA
df[sample(1:nrow(df), 9), 'Runs'] <- NA
df[sample(1:nrow(df), 5), 'RBI'] <- NA

aggr_plot <- aggr(df, col=c('navyblue','red'), 
                  numbers = TRUE, 
                  sortVars = TRUE, 
                  labels = names(df), 
                  cex.axis=.7, 
                  gap=3, 
                  ylab=c("Eksik Degerlerin Oransal Gosterimi",
                         "Eksikligin Veri Seti Icindeki Yapisi"))


aggr_plot

# 1. çıktı: her değişkendeki eksikliği oransal olarak ifade eder.
# 2. çıktı: görsel olarak bize veri seti üzerinde yorumlama imkanı sunar.

# Bir eksik gözlemdeki eksikliğin büyükbir çogunlugu bir başka değişken ile birlikte gözleniyor ise bu durumda bu değişkendeki eksikliğin birbirlerine bir bağımlılık olma durumu söz konusu olabilir. 
````

### 1.6 Rassallığın Test Edilmesi: 

H0: Eksik Veriler Tamamen Rastgele Dağılmıştır.
H1: Eksik Veriler Tamamen Rastgele Dağılmamıştır.

````{r}

install.packages("BaylorEdPsych")  
library(BaylorEdPsych)

# kütüphane R'ın bu sürümünde mevcut olmadıgı için sadece kod mantıgını yazcam.

r_test <- LittleMCAR(df)

attributes(r_test)

r_test$p.value# bu kod sonucunda p değeri verir ve bize H0 reddetip rededemeyeceğimizi               kararlaştırır.
r_test$amount.missing


````

### 1.7 Silme Yöntemleri 

#### 1.7.1 Gözlem Silme 

````{r}

na.omit(df)

sapply(df, function(x) sum(is.na(x))) 

sapply(df[!is.na(df$Runs),], function(x) sum(is.na(x))) 

df <- df[!is.na(df$Runs),]

# satır bazında eksikliği inceleme 

sum(is.na(df[1,])) / length(df[1,])

# bunu bütün gözlemlere uygulama

g <-apply(df, 1, function(x) sum(is.na(x)) / length(x))
g <- as.vector(g)

df$eksik_oran <- g
str(df)

df %>% filter(eksik_oran < 0.05)

````
#### 1.7.2 Değişken Silme 

````{r}

df <- Hitters
df[sample(1:nrow(df), 7), 'Hits'] <- NA
df[sample(1:nrow(df), 9), 'Runs'] <- NA
df[sample(1:nrow(df), 5), 'RBI'] <- NA

library(funModeling)
df_status(df)

df$Salary <- NULL

D <- apply(df, 2, function(x) sum(is.na(x)) / length(x))
D <- as.data.frame(D)

rownames(D)

D$degisken_ismi <- row.names(D)

D[D$D > 0.02, ]

````

### 1.8 Basit Değer Atama Yöntemleri 

````{r}
# Veri Seti
df <- Hitters
df[sample(1:nrow(df), 7), 'Hits'] <- NA
df[sample(1:nrow(df), 9), 'Runs'] <- NA
df[sample(1:nrow(df), 5), 'RBI'] <- NA

df$Hits[is.na(df$Hits)] <- mean(df$Hits, na.rm= TRUE)

summary(df)

library(hmisc)
df$Salary <- impute(df$Salary, mean)
summary(df$Salary)

````

### 1.9 Tahmine Dayalı Değer Atama 

#### 1.9.1 KNN ile Atama 

````{r}
df <- Hitters
df[sample(1:nrow(df), 7), "Hits"] <- NA 
df[sample(1:nrow(df), 9), "Runs"] <- NA
df[sample(1:nrow(df), 5), "RBI"] <- NA

  
library(DMwR) #knn icin gerekli olan kutuphane

anyNA(df)
knn_data <- knnImputation(df, k=5)
anyNA(knn_data)

````

##### 1.9.1.1 KNN atamalari ile Gerçek Değer Karşılaştırılması

````{r}
df <- Hitters
df[sample(1:nrow(df), 7), "Hits"] <- NA 
df[sample(1:nrow(df), 9), "Runs"] <- NA
df[sample(1:nrow(df), 5), "RBI"] <- NA

#EKSIKLERIN INDEKSLERINE ERISMEK

which(is.na(df))
which(is.na(df$Hits))

#Tum degiskenler icin indekslere erismek
sapply(df, function(x) which(is.na(x)))

l <- sapply(df, function(x) which(is.na(x)))
l
l <- l[c("Salary","Hits","Runs","RBI")]
l

#GERCEK VERIDE INDEKSLERIN GERCEK DEGERLERI
Hitters[c(l$Hits),]$Hits
Hitters[c(l$Runs),]$Runs
Hitters[c(l$RBI),]$RBI


#TAHMIN EDILEN DEGERLERE ERISMEK
knn_data <- knnImputation(df, k = 5) 

knn_data[c(l$Hits),]$Hits
knn_data[c(l$Runs),]$Runs
knn_data[c(l$RBI),]$RBI


#KARSILASTIRMA
mean(Hitters[c(l$Hits),]$Hits - knn_data[c(l$Hits),]$Hits)
summary(Hitters$Hits)

mean(Hitters[c(l$Runs),]$Runs - knn_data[c(l$Runs),]$Runs)
summary(Hitters$Runs)

mean(Hitters[c(l$RBI),]$RBI - knn_data[c(l$RBI),]$RBI)
summary(Hitters$Runs)

````


#### 1.9.2 Random Forest ile Atama

`````{r}
#install.packages("missForest")
library(missForest)


df <- Hitters
df[sample(1:nrow(df), 7), "Hits"] <- NA 
df[sample(1:nrow(df), 9), "Runs"] <- NA
df[sample(1:nrow(df), 5), "RBI"] <- NA


rf_data <- missForest(df, ntree = 7)

str(rf_data)


````

##### 1.9.2.1 RF ile Gercek Degerleri Karsilatirma
```{r}
df <- Hitters
df[sample(1:nrow(df), 7), "Hits"] <- NA 
df[sample(1:nrow(df), 9), "Runs"] <- NA
df[sample(1:nrow(df), 5), "RBI"] <- NA

l <- sapply(df, function(x) which(is.na(x)))

l <- l[c("Salary","Hits","Runs","RBI")]



#GERCEK VERIDE INDEKSLERIN GERCEK DEGERLERI
Hitters[c(l$Hits),]$Hits
Hitters[c(l$Runs),]$Runs
Hitters[c(l$RBI),]$RBI

#TAHMIN EDILEN DEGERLERE ERISMEK
rf_data <- missForest(df, ntree = 10)

rf_data <- rf_data$ximp

rf_data[c(l$Hits),]$Hits
rf_data[c(l$Runs),]$Runs
rf_data[c(l$RBI),]$RBI


#KARSILASTIRMA
mean(Hitters[c(l$Hits),]$Hits - rf_data[c(l$Hits),]$Hits)
summary(Hitters$Hits)

mean(Hitters[c(l$Runs),]$Runs - rf_data[c(l$Runs),]$Runs)
summary(Hitters$Runs)

mean(Hitters[c(l$RBI),]$RBI - rf_data[c(l$RBI),]$RBI)
summary(Hitters$Runs)

```

### Not: EKSİK VERİYİ EN İYİ DOLDURMA! 
````{R}
### Dikakt !!!
## Eksik Veri Konusunda En Başarılı Doldurma Yöntemi
## Veri setindeki tam gözlemlere odaklan ve kendimize suni eksk değerler atayalım.
## Daha sonra bu eksik olan veriyi random forest, knn, vb yöntemleri deneyerek bunun sonucunda bu algoritmaların her birinin sonuçlarını karşılaştırarak, kendi oluşturdugumuz eksik gözlemlerin tahmini değerleri ile gerçek degerler arasında, en başarılı algoritma ve parametrelerini alıp artık veri setindeki orjinal eksik verileri doldurmak için bu yöntem ile belirlediğimiz algoritmayı kullanabiliriz.
````

### Ödev: Eksik Veri 

````{r}
# 1-) mtcars ı df  e ata, mpg ve qsec için rastgele Eksik gözlem oluştur
df <- mtcars
View(head(mtcars))
colnames(df)
# 2-) eksik verileri tespit et
df[sample(1:nrow(df), 3), 'mpg'] <- NA
df[sample(1:nrow(df), 2), 'qsec'] <- NA
summary(df)
sum(is.na(df))
colSums(is.na(df))
rowSums(is.na(df))
which(is.na(df))
df[!complete.cases(df),]
# 3-) eksik verinin rastgeleliğini sorgulamak için hipotez oluştur
# H0: Eksik veriler tamamen rastgele dağılmıştır.
# H1: Eksik veriler tamamen rastgele dağılmamıştır.
install.packages("BaylorEdPsych")  
library(BaylorEdPsych)
r_test <- LittleMCAR(df)
r_test$p.value 
# H0 hipotezinin reddemeyiz. Eksik veriler rastgele dağılıyor. 
# 4-) eksik veri yapısını md.pattern ile incele
library(mice)
md.pattern(df[,c('am','gear','carb','qsec','mpg')])
# 1-28 satırda herhangi bir eksik değer yoktur.
# 2-2 satırda mpg değişkeninde sadece eksik değer vardır.
# 3-1 satırda qsec değişkeninde eksik değer vardır.
# 4-1 satırda hem mpg hem qsec değişkeninde eksik değer vardır.
#5-) VIM ile eksik veriyi görselleştir ve incele
library(VIM)  
aggr_plot <- aggr(df, col=c('navyblue','red'), 
                  numbers = TRUE, 
                  sortVars = TRUE, 
                  labels = names(df), 
                  cex.axis=.7, 
                  gap=3, 
                  ylab=c("Eksik Degerlerin Oransal Gosterimi",
                         "Eksikligin Veri Seti Icindeki Yapisi"))

aggr_plot
#6-) eksik verileri uygun yöntemle doldurunuz.
## knn ile doldurma 
library(DMwR2)
anyNA(df)
knn_data <- knnImputation(df, k=5)
anyNA(knn_data)
summary(knn_data)
````

## 2. Aykırı Gözlem 

### 2.1 Boxplot ile Aykırı Gözlem yakalanması

````{r}
# suni bir veri seti oluşturalım.

## Tek değişkenli 
set.seed(54)

veri <- rnorm(100)
summary(veri)

veri <- c(veri, c(4,5,6)) # suni veri setine suni aykırı gözlemler ekledik.
boxplot(veri) # 3 tane aykırı gözlem gördük.
boxplot.stats(veri)$out # aykırı gözlemlere eriştik.
which(veri %in% boxplot.stats(veri)$out) # aykırı gözlemlerin indekslerine eriştik.

## İki değişkenli

set.seed(54)
x <- rnorm(100)
x <- c(x, c(4,5,6))

set.seed(455)
y <- rnorm(100)
y <- c(y, c(4,5,6))

df <- data.frame(x,y)

a <- which(df$x %in% boxplot.stats(df$x)$out)
b <-which(df$y %in% boxplot.stats(df$y)$out)

intersect(boxplot.stats(df$x)$out, boxplot.stats(df$y)$out)
ortak <- intersect(a,b)
plot(df)
points(df[ortak_tum, ], col= 'red', pch= '+', cex= 2.5)

ortak_tum <- union(a,b)

````

## 2.2 Aykırı Gözlem Problemini Çözmek 

### 2.2.1 Silmek 

````{r}

set.seed(54)
x <- rnorm(100)
x <- c(x, c(4,5,6))

y <- rnorm(100)
y <- c(y, c(4,5,6))

veri <- data.frame(x,y)

a <- which(df$x %in% boxplot.stats(df$x)$out)
b <-which(df$y %in% boxplot.stats(df$y)$out)
ortak_tum <- union(a,b)

df[-ortak_tum,]
summary(df[-ortak_tum,])

````

### 2.2.2 Ortalama ile Doldurma 

````{r}
a <- which(df$x %in% boxplot.stats(df$x)$out)
b <-which(df$y %in% boxplot.stats(df$y)$out)
ortak_tum <- union(a,b)

df[a,]$x <- mean(df$x)
df[b,]$y <- mean(df$y)

summary(df)

````

### 2.2.3 Baskılama 

````{r}
set.seed(54)
x <- rnorm(100)
x <- c(x, c(4,5,6))

y <- rnorm(100)
y <- c(y, c(4,5,6))

veri <- data.frame(x,y)

a <- which(df$x %in% boxplot.stats(df$x)$out)
b <-which(df$y %in% boxplot.stats(df$y)$out)
ortak_tum <- union(a,b)

veri[a,]$x
summary(veri$x)[5]

veri[a,]$x <- summary(veri$x)[5] #fivenum(df$x)[4]
veri[b,]$y <- summary(veri$y)[5]
````

### 2.2.4 Tahminle Doldurma 

````{r}
set.seed(54)
x <- rnorm(100)
x <- c(x, c(4,5,6))

y <- rnorm(100)
y <- c(y, c(4,5,6))

veri <- data.frame(x,y)

a <- which(df$x %in% boxplot.stats(df$x)$out)
b <-which(df$y %in% boxplot.stats(df$y)$out)
ortak_tum <- union(a,b)

veri[ortak_tum,]

# Tahminde bulunmak istiyoruz, tahmin algoritması kullanmak istiyoruz, hafif hile yaparak aykırı gözlemleri eksik veri olarak görmesini sağlicaz ve eksik veride kullandıgımız algoritmaları burada kullanacağız.

# aykırı olarak yakaladıgımız değerlerin indexlerine NA aticaz.

veri[a, ]$x <- NA
veri[b, ]$y <- NA

summary(veri) # aykırı gözlemleri eksik gözleme çevirdik.

veri_all <- data.frame(veri, rnorm(103),rnorm(103),rnorm(103))

# KNN
library(missForest)
rf_data <- missForest(veri_all)
rf <- rf_data$ximp
rf

summary(rf)
````

### 2.2.5 Local Outlier Factor

````{r}

library(DMwR2)
iris
str(iris)
summary(iris)

df <- iris[, 1:4]
df

````

#### 2.2.5.1 Aykırı Gözlem Skorlarının Hesaplanması

````{r}
aykiri_skor <- lofactor(df, k= 5)
plot(density(aykiri_skor)) 
````
#### 2.2.5.2 Aykırı Gözlem indexlerine Erişmek 


````{r}

aykirilar <- order(aykiri_skor, decreasing = T)[1:5]
aykirilar
print(df[aykirilar,])

````
#### 2.2.5.3 Aykırı Gözlem Değerlerine Erişmek 

````{r}

aykirilar <- order(aykiri_skor, decreasing = T)[1:5]

````

#### 2.2.5.4 Çok Değişkenli Veri Seti İçerisinde Aykırıları Görselleştirmesi

````{r}

library(DMwR2)
iris
str(iris)
summary(iris)

df <- iris[, 1:4]
df

n <- nrow(df)
etiketler <- 1:n

aykirilar <- order(aykiri_skor, decreasing = T)[1:5]

# Temel Bileşen Analizi

etiketler[-aykirilar] <- '.'

biplot(prcomp(df), cex= 1, xlabs= etiketler)
````

#### 2.2.5.5 Korelasyon Matrisinde Aykırıları İşaretlemek 

````{r}
pch <- rep(".", n) 
pch

pch[aykirilar] <- "+"
pch

col <- rep("black", n)
col

col[aykirilar] <- "red"

pairs(df, pch = pch, col = col)

````

### 2.2.6 Kümeleme Yöntemi

#### 2.2.6.1 Aykırı Gözlemlere Erişmek 
````{r}
df <- iris[,1:4]

k_ort <- kmeans(df, centers= 3)

plot(df, col= k_ort$cluster)

k_ort$centers
k_ort$cluster

merkez_df <- k_ort$centers[k_ort$cluster, ]
uzakliklar <- sqrt(rowSums(df, merkez_df)^2)
uzakliklar

aykirilar <- order(uzakliklar, decreasing = T)[1:10]
print(df[aykirilar,])

````

#### 2.2.6.2 Aykırı Gözlemleri Görselleştirmek

```{r}

# kumelerin gorsellestirilmesi
plot(df[ ,c("Sepal.Length", "Sepal.Width")], 
     pch = ".", col = k_ort$cluster, 
     cex = 6)

#merkezlerin gorsellestirilmesi
points(k_ort$centers[ ,c("Sepal.Length", "Sepal.Width")], 
       col = 1:3, 
       pch = 8, 
       cex = 3)

points(k_ort$centers[ ,c("Sepal.Length", "Sepal.Width")], 
       col = 1:3, 
       pch = 9, 
       cex = 4)

points(df[aykirilar, c("Sepal.Length", "Sepal.Width")], 
       pch="+", 
       col=4, 
       cex=3)

````

### Ödev: Aykırı Gözlem

1. Asagidaki veri setine 2 merkezli kmeans uygulayiniz.
2. Veri setindeki gozlemleri merkezleri ile birlikte ifade edip "merkez_df" isimli yeni bir veri seti  olusturunuz.
3. Uzakliklari hesaplayiniz.
4. Aykiri degerlerin 5 tanesine erisiniz.
5. Aykiri gozlemleri gorsellestiriniz ve gorseli masaustune kaydediniz.
5. Erismis oldugunuz indeksleri NA ile doldurunuz.
6. Random Forests ile NA ifadelerini tahmin ederek doldurunuz.
7. Random Forests sonrasi olusan nesnenin icerisinden veri setini seciniz.
8. Yeni veri setinin kmeans ile gorselini olusturunuz.
9. Olusan iki grafigi karsilastirarak yorumlayiniz.

````{r}
df <- iris[,1:4]
k_ort <- kmeans(df, centers=2)
merkez_df <- k_ort$centers[k_ort$cluster, ] 
uzakliklar <- sqrt(rowSums((df - merkez_df)^2))
aykirilar <- order(uzakliklar, decreasing=T)[1:5]

plot(df[ ,c("Sepal.Length", "Sepal.Width")], 
     pch = ".", col = k_ort$cluster, 
     cex = 6)

points(k_ort$centers[ ,c("Sepal.Length", "Sepal.Width")], 
       col = 1:3, 
       pch = 8, 
       cex = 3)

points(k_ort$centers[ ,c("Sepal.Length", "Sepal.Width")], 
       col = 1:3, 
       pch = 9, 
       cex = 4)

points(df[aykirilar, c("Sepal.Length", "Sepal.Width")], 
       pch="+", 
       col=4, 
       cex=3)

df[aykirilar, "Sepal.Length"] <- NA
df[aykirilar, "Sepal.Width"] <- NA
df[aykirilar, "Petal.Length"] <- NA
df[aykirilar, "Petal.Width"] <- NA
df[aykirilar,]

rf_data <- missForest(df)
rf_data <- rf_data$ximp
rf_data
rf_data[aykirilar,]

k_ort <- kmeans(rf_data, centers=2)
merkez_df <- k_ort$centers[k_ort$cluster, ] 
uzakliklar <- sqrt(rowSums((rf_data - merkez_df)^2))
aykirilar <- order(uzakliklar, decreasing=T)[1:10]

plot(rf_data[ ,c("Sepal.Length", "Sepal.Width")], 
     pch = ".", col = k_ort$cluster, 
     cex = 6)

points(k_ort$centers[ ,c("Sepal.Length", "Sepal.Width")], 
       col = 1:3, 
       pch = 8, 
       cex = 3)

points(k_ort$centers[ ,c("Sepal.Length", "Sepal.Width")], 
       col = 1:3, 
       pch = 9, 
       cex = 4)

points(rf_data[aykirilar, c("Sepal.Length", "Sepal.Width")], 
       pch="+", 
       col=4, 
       cex=3)

# Mavi + ile işaretlediklerimiz hiçbir kümeye giremeyen değerler, kırmızı ve siyah olmak üzere iki tane küme oluşturmuştuk.
# ikinci oluşturduğumuz grafikte ilk grafikte bir kümeye dahil olan değerler 2. grafikte bir kümeye dahil olamamıştır bu yüzden aykırı değerdir.

# Yapılan analizler sonucunda bu iki grafik ayrı ayrı elde edilmiştir. İlk grafikde elde edilen aykırı değerlere tahmine dayalı atama yöntemi olan missForest ile atama yapılmıştır. Elde edilen veri setine yeniden aykırı gözlem belirleme yöntemi kullanılış ve 2. resimde elde edilen grafiğe ulaşılmışır.  2. resimdeki aykırı gözlemler 2. resimdekinden farklı olduğu görülmektedir. Bu bir kısır döngü olduğu ve yapılacak her aykırı gözlem analizinde yeni aykırı gzlemlerin çıkacağı, bu sebeple var olan eldeki dataya göre bunun belli bir noktada kesilmesi daha uygundur.

````
## 3. Veri Standardizasyonu 

````{r}
a <- 1:100
a

````

### 3.1 0-1 

````{r}

st_sifir_bir <- function(x){
  
  (x-min(x))/(max(x)-min(x))
}

st_sifir_bir(a)


````

### 3.2 Z Dönüşümü 

````{r}

st_z <- function(x){
  
  (x - mean(x))/(sd(x))
}

st_z(a)

````

### 3.3 -1 +1 Döüşümü 

````{r}

bb <- function(x) {
  
  ((x-mean(x)) / max(abs(x-mean(x))))

}

bb(a)

````

### 3.3 Çok Değişkenli Veri Setinde Uygulama 

````{r}

df <- data.frame(
  
  x = rnorm(50, 40, 10),
  y = rnorm(50, 30, 8),
  z = rnorm(50, 25, 5)
  
)

summary(df)

apply(df, 2, bb)

library(dplyr)
df %>% mutate_all(st_sifir_bir)

````


































